臺灣臺北地方法院民事判決
111年度保險字第5號
原      告  淨華寺  
法定代理人  陳嘉偉  
訴訟代理人  黃有衡律師
被      告  國泰人壽保險股份有限公司

法定代理人  黃調貴  
訴訟代理人  車彥瑩  
            林雍順  
上列當事人間請求返還保險費事件，本院於民國111年10月28日
言詞辯論終結，判決如下：
    主      文
原告之訴及其假執行之聲請均駁回。
訴訟費用由原告負擔。 
    事實及理由
一、原告主張：被告所屬台中地區保險業務員即訴外人蔡依靜於
    民國99年2月與原告前任主持即訴外人黃玉梅共謀，以不知
    情之訴外人蔡美惠（亦於原告寺內修行）為要保人及被保險
    人，偽造蔡美惠簽名，與被告簽訂「金好鑽養老險」保險契
    約兩張（保單號碼分別為0000000000、0000000000，下稱系
    爭保單），約定以黃玉梅及原告為受益人，各有50%之受益
    權。黃玉梅於99年2月2日自原告之梓官區農會、土地銀行岡
    山分行帳戶各匯出新臺幣（下同）500萬元至蔡依靜指定之
    銀行帳戶，再由蔡依靜繳交給被告。嗣蔡依靜於104年12月
    間以寺裡要幫蔡美惠投保，但受益人要填淨華寺為由，誆騙
    蔡美惠於保險契約內容變更申請書（下稱系爭變更申請書）
    上簽名，將系爭保單之受益人變更為黃玉梅一人。其後蔡美
    惠於109年2月初收到財政部高雄國稅局函要求蔡美惠說明贈
    與保險給付一事，原告始知上情。另除蔡美惠外，黃玉梅尚
    有與蔡依靜及其他業務員，挪用原告帳戶內公款為自己或他
    人投保之犯行，業經原告對黃玉梅、蔡依靜提起偽造文書、
    詐欺、侵占、洗錢等告訴，為此依民法第179條規定請求被
    告返還所受領之保險費等語，並聲明：㈠被告應給付原告1,0
    00萬元，及自起訴狀繕本送達翌日起至清償日止，按週年利
    率5%計算之利息。㈡願供擔保，請准宣告假執行。
二、被告答辯：系爭保單之要保人為蔡美惠，負有繳交保險費義
    務者為要保人，且受益人亦得「代」要保人交付保險費，原
    告起訴請求返還保險費，顯非適格之當事人。觀諸蔡美惠於
    本院111年3月30日及臺灣橋頭地方檢察署（下稱橋頭地檢）
    109年度他字第3413號（下稱橋檢3413號）110年11月3日之
    證詞，蔡美惠知悉系爭保單之存在，且有投保之意思，更在
    系爭變更申請書上簽名，並曾為投保系爭保單而提供身分證
    予蔡依靜，足見系爭保單之保險契約已合法成立生效，縱其
    未於要保書上簽名，亦不影響契約之成立等語。並聲明：㈠
    原告之訴及其假執行之聲請均駁回。㈡如受不利判決，願供
    擔保，請准宣告免為假執行。
三、不爭執事項（本院卷第199至200頁）：
　㈠蔡依靜於99年至104年間擔任被告公司保險業務員，為被告從
    事保險業務招攬，並協助保戶辦理保險服務相關事宜。黃玉
    梅則於99年之前即擔任原告住持至104年7月3日止。
  ㈡被告公司系爭保單皆為蔡依靜招攬，要保人及被保險人名義
    均為蔡美惠，上開保單原均以黃玉梅及原告為滿期保險金、
    身故保險金受益人，受益權各50% 。
  ㈢黃玉梅於99年2月2日分別自原告梓官區農會帳號00000000000
    00號及臺灣土地銀行岡山分行帳號000000000000號帳戶內匯
    出二筆500 萬元至蔡依靜國泰世華銀行清水分行帳號000000
    000000號帳戶，共計1,000萬元。
  ㈣系爭保單於104年12月間經以蔡美惠名義向被告申請變更系爭
    保單受益人，內容將系爭保單受益人變更為黃玉梅（受益
　　比例100%），變更書之要保人及被保險人簽名欄位係蔡美惠
　　親自簽名。
　㈤系爭保單於105年滿期，被告將系爭保單滿期保險金1,120萬
　　元給付予黃玉梅。
四、原告主張系爭保單為蔡依靜偽簽蔡美惠簽名，其保險契約從
    未成立生效，被告受領1,000萬元保險費為無法律上原因致
    原告受有損害等語，為被告否認，並以前揭情詞置辯，茲就
    兩造爭執分敘如下：
  ㈠原告提起本件訴訟是否具有當事人適格？
　　按所謂當事人適格者，乃就為訴訟標的之特定權利或法律關
    係，得為當事人而實施訴訟、並受裁判之資格也，於給付訴
    訟，主張在私法上有請求權，或就該請求權有處分權或管理
    權之人，其原告當事人即為適格；原告主張某人為私法上請
    求權之義務人，並以該人為被告，其被告當事人適格即無欠
    缺，至於該被告於實體法上是否負有給付義務，乃原告之訴
    有無理由之問題而已。查原告起訴時係主張其前住持黃玉梅
    與被告所屬保險業務員蔡依靜共謀偽造蔡美惠簽名而與被告
    簽訂系爭保單，黃玉梅並自原告帳戶各匯出500萬元至蔡依
    靜指定之銀行帳戶，再由蔡依靜繳交給被告，認系爭保單之
    保險契約不成立，依民法第179條規定訴請被告返還。依前
    開說明，其只須主張其為該不當得利債權之權利人，有權對
    義務人之被告請求，其當事人適格即無欠缺。被告辯稱系爭
    保單要保人為蔡美惠，原告並非負有繳交保險費義務者之要
    保人，原告請求返還保險費顯非適格之當事人云云，顯有誤
    認，尚不足取。 
　㈡蔡美惠是否有投保系爭保單之意思（即保險契約是否成立生
　　效）?
　　原告主張本件係蔡依靜偽造蔡美惠簽名，系爭保單之保險契
    約不生效一節，為被告否認。經查，證人蔡美惠固到庭證稱
    ：99年間有人拿系爭保單給伊簽名，他們說是淨華寺要保的
    ，伊簽的時候都是空白的。被證3、4的系爭變更申請書的「
    蔡美惠」（本院卷第96、98頁）是伊簽的，被證1、2的系爭
    保單上「蔡美惠」（本院卷第87、91頁）不是伊簽名的。系
    爭變更申請書是蔡依靜拿給伊，伊簽完之後要看時他就拿走
    了，伊並未授權任何人簽名。後來因國稅局有寄信給伊，伊
    不認識字，請新住持陳嘉偉幫伊看，他說國稅局要繳錢，伊
    就說沒有保這個險等語（本院卷第132至135頁）。然查，原
    告法定代理人陳嘉偉及蔡美惠曾於109年間以蔡依靜、郭旺
    鑫、洪識舒等人涉嫌詐欺為由提起刑事告訴，經檢察官訊問
    證人黃玉梅證稱：蔡美惠是伊徒弟，與伊住在一起，當時因
    為伊年紀太大，保險公司可能不願承保，所以以蔡美惠的名
    義買2份保單，她有同意，保單是伊拿給她簽名的等語（橋
    檢3413號卷第27至29頁），另蔡美惠在該件偵查中證稱：蔡
    依靜有跟伊說要幫伊投保，並要跟伊拿身分證，因為她是師
    父的朋友，所以就拿證件給她等語（橋檢3413號卷第296頁
    ）；於本院亦證稱：黃玉梅是伊師傅，黃玉梅有跟伊說這個
    保險的事情，伊不好拒絕等語（本院卷第134至135頁）。審
    酌蔡依靜如未經蔡美惠同意即為其投保系爭保單，則蔡美惠
    何以在被證3、4的保險契約內容變更申請書簽名?再者，蔡
    美惠雖稱伊不識字，但亦自承係國小畢業（本院卷第134頁
    ），顯見仍具某程度之識字能力，系爭變更申請書上開頭文
    字「保險契約內容變更/保單補發申請書」等文字並就國小
    畢業之人非難以理解。又蔡美惠雖另證稱伊99年時每月收入
    僅3,000元，高雄市社會局有給每月3,500元重聽的殘障津貼
    ，後因殘障程度變重，現在每個月5,000元，伊並沒有能力
    繳納1,000萬元的保險費等語（本院卷第134頁），縱認蔡美
    惠確無支付系爭保單保險費能力為實在，然證人黃玉梅已證
    稱係因其年紀太大，故經蔡美惠同意後以其名義投保，系爭
    保單實際亦係由黃玉梅指示支付保險費，而非由蔡美惠自己
    支付，自無從以蔡美惠之經濟能力是否足以支付保險費，而
    認定其是否同意以其名義與被告訂定系爭保單契約之意思，
    則形式上尚難逕認系爭保單即並不成立。至原告復稱蔡美惠
    在偵查中表示有拿證件給蔡依靜指的是104年系爭變更申請
    書的事，不是指簽99年有關系爭要保書之事，然蔡美惠已證
    稱黃玉梅為其師傅，要求本件保險的事情，伊不好拒絕，已
    如前述。是原告上開主張縱屬實在，亦不影響本院之前開認
    定。是原告主張系爭保單之保險契約不生效力云云，即難遽
    採。
  ㈢原告依不當得利之法律關係請求被告返還1,000萬元，有無
　　理由?　　
  1.按不當得利返還請求權，須以當事人間之財產損益變動，即
    一方受財產上之利益，致他方受財產上之損害，無法律上之
    原因，為其成立要件。而一方基於他方之給付受有利益，是
    否「致」他方受損害，應取決於當事人間是否存有給付目的
    及給付關係而定。在指示人依補償關係（資金關係或填補關
    係）指示被指示人將財產給付領取人之指示給付關係，其給
    付關係係存在於指示人與被指示人及指示人與領取人之間；
    至於被指示人與領取人間，因領取人係基於其與指示人之對
    價關係，由指示人指示被指示人向領取人為給付，該二人間
    僅發生履行關係（給與關係或出捐關係），而不發生給付關
    係。此際被指示人係處於給付過程之中間人地位，依指示人
    之指示，為指示人完成對領取人為給付目的之行為，初無對
    領取人為給付之目的。因此，指示人指示被指示人將財產給
    付領取人後，倘其補償關係所由生之契約經解除，被指示人
    只能向指示人行使不當得利返還請求權，而不得向非「致」
    其財產受損害之受領人請求。
　2.本件系爭保單之保險契約並非不成立，已如前述。又縱認系
    爭保單之保險契約不成立，參以本件係以蔡美惠名義與被告
    簽立保險契約，有關系爭保單之保險費，雖係黃玉梅以原告
    帳戶金錢匯款以支付系爭保單之保險費，就此部分形式上為
    原告與蔡美惠間之指示給付關係，依前開意旨，原告尚不得
    對受領人之被告主張不當得利。
六、綜上所述，原告主張蔡美惠與被告間之系爭保單之保險契約
    不成立，黃玉梅為支付保險費而自原告帳戶匯款予被告而使
    被告受有利益，致原告受損害，依民法第179條不當得利之
    法律關係，請求被告返還1,000萬元，及自起訴狀繕本送達
    翌日起至清償日止，按週年利率5%計算之利息，為無理由，
    應予駁回。又原告之訴既經駁回，其所為假執行之聲請亦失
    所依據，一併駁回之。
七、本件事證已臻明確，兩造其餘攻擊防禦方法及舉證，核與本
    件判決結果不生影響，爰不另一一論述。又原告主張被證1
    、2並非蔡美惠親簽，請求鑑定被證1、2上有關「蔡美惠」
    之簽名一節，然蔡美惠已證稱黃玉梅為其師傅，要求伊保險
    之事，伊不好拒絕等語，經本院參酌其他證據，而認蔡美惠
    有同意投保系爭保單，均如前述，則原告請求鑑定原證1、2
    之「蔡美惠」筆跡，即無必要，附此敘明。
八、據上論結，本件原告之訴為無理由，依民事訴訟法第78條，
    判決如主文。
中　　華　　民　　國　　111 　年　　11　　月　　11　　日
                  民事第七庭    法　官　蔡政哲
以上正本係照原本作成。　　　　　　　　　
如對本判決上訴，須於判決送達後20日內向本院提出上訴狀。如
委任律師提起上訴者，應一併繳納上訴審裁判費。
中　　華　　民　　國　　111 　年　　11　　月　　11　　日
                                書記官  周儀婷